【裁判字號】    97,訴,3150
【裁判日期】    980527
【裁判案由】    考試
【裁判全文】
臺北高等行政法院判決
                                   97年度訴字第3150號
                              .
原      告  甲○○
被      告  考選部
代  表  人  乙○○（部長）
訴訟代理人  丁○○
            丙○○
上列當事人間因考試事件，原告不服考試院中華民國97年10月3
日97考台訴決字第147號訴願決定，提起行政訴訟。本院判決如
下：
    主  文
原告之訴駁回。
訴訟費用由原告負擔。
    事  實
一、事實概要：緣原告於97年5月間，繳驗由中山醫學大學於96
    年9月10日所出具載明原告係於61年7月畢業之五年制醫科畢
    業證明書（原告畢業時該校為中山醫學專科學校；66年4月
    23日獲准升格為中山醫學院，66年8月五年制醫科改制為七
    年制醫學系，嗣90年7月11日改名為中山醫學大學），報考
    97年第2次專門職業及技術人員高等考試醫師考試分試考試
    第一試（以下簡稱系爭考試），經被告審查結果，以原告之
    畢業資格係屬五年制醫科學歷，核與專門職業及技術人員高
    等考試醫師牙醫師考試分試考試規則（以下簡稱醫師高考分
    試規則）第6條暨附表一「專門職業及技術人員高等考試醫
    師牙醫師考試分試考試應考資格表」（以下簡稱應考資格表
    ）第1款規定不符，乃於97年7月2日以選專字第0973301267
    號函退件不准報考。原告不服，提起訴願，亦遭決定駁回，
    原告仍不服，遂向本院提起行政訴訟。
二、兩造聲明：
  (一)原告聲明：
    1.考試院97年度考台訴決字第147號訴願決定及考選部選專
      字第0973301267號原處分均撤銷。
    2.請求判令考選部核准原告報考專門職業及技術人員高等考
      試醫師考試分試考試第一試。
    3.訴訟費用由被告負擔。
  (二)被告聲明：
    1.駁回原告之訴。
    2.訴訟費用由原告負擔。
三、兩造爭點：原處分以原告之畢業資格係屬五年制醫科學歷，
              核與醫師法第2條及醫師高考分試規則第6條暨附
              表一應考資格表第1款規定不符，予以退件並不
              准報考，是否於法有據？
  (一)原告主張之理由：
    1.原告於61年7月畢業時，業於原中山醫學專科學校修滿251
      學分，並經被告訴訟代理人丙○○於96年6月12日告知原
      告，只待原告補足醫學院之學分數，就可報考專技人員考
      試醫師考試第一試考試，故原告於96年8月1日至97年7月
      31日於中山醫學大學推廣教育醫學研究所學分班修滿12學
      分，合計共263學分，已高於中山醫學大學醫學系258學分
      之最低畢業學分數，原告既係自私立大學醫科畢業者，自
      應具有參加系爭考試之應考資格。且查被告97年2月准許
      原告參加醫師高考，但於97年7月2日卻以原處分函退件不
      准報考，惟原告向皆係以中山醫學大學五年制醫科畢業證
      明書之畢業證書參加醫師高考，況原告係高中畢業參加大
      學聯招考進中山醫學專科學校，故原告並非屬五專學歷，
      而應係大學學歷，是被告所為原處分顯有違誤，自應予以
      撤銷。
    2.依被告97年6 月13日醫師牙醫師考試審議委員會（以下簡
      稱審委會）第2次會議紀錄，審議決議以原告係中山醫學
      大學「五年制」畢業為由予以退件不准報考。惟同一次會
      議中，審委會就另一同為醫科五年制畢業之應考人即訴外
      人吳志雄（大陸昆明醫學院五年制畢業），卻作出准予報
      考之決議，審委會所為如此差別待遇，未有合理之理由，
      是被告據該決議作成之原處分，亦屬於法未洽，自應予以
      駁回。
    3.又按應考資格表醫師類科第2款規定略以84學年度以前入
      學之私立獨立學院中醫學系畢業，經修習醫學必要課程及
      實習期滿成績及格，得有證明文件者，得應醫師考試。準
      此，修習西醫學科之必要課程遠少於西醫系科學生之中醫
      系科學生，得應醫師考試，身為西醫系科五年制畢業生之
      原告卻不得應考，其規定顯然並不公平。被告依此不公平
      之規定而為原處分，自應予以撤銷。
  (二)被告答辯之理由：
    1.按醫師法於91年1月16日修正公布之前，該法第2條對於醫
      師應考資格原規定，公立或立案之私立專科以上學校或經
      教育部承認之國外專科以上學校修習醫學，並經實習成績
      優良，得有畢業證書者，得應醫師考試；該考試得以檢覈
      行之。次按原醫事人員檢覈辦法（於95年10月23日廢止）
      第3條規定：「中華民國國民具有下列資格之一者，得申
      請醫師檢覈：一、公立或立案之私立專科以上學校，或經
      教育部承認之國外專科以上學校修習醫學，並經實習成績
      優良，獲有畢業證書者。．．．」，是以往具有專科以上
      學校修習醫學，並經實習成績優良，獲有畢業證書者，經
      向本部申請醫師檢覈通過，即可參加醫師檢覈考試，考試
      及格者，由考試院發給及格證書，合先敘明。
    2.嗣行政院衛生署有鑒於國內政經社會環境已有大幅變動，
      相關法令規定亦迭經制定、修正或廢止，適時通盤檢討修
      正醫師法應屬必要，遂於89年間就醫師法全文擬具修正草
      案送請立法院審議，案經立法院於90年12月21日修正通過
      全文43條，並經總統於91年1月16日公布施行。其中關於
      醫師應考資格修正重點之一，係考量88年12月29日總統修
      正公布之專門職業及技術人員考試法（以下簡稱專技人員
      考試法），已刪除檢覈考試，爰配合刪除原有檢覈規定，
      同時為健全醫師養成培育及醫學教育制度之改進，乃將醫
      師應考資格修正為：公立或立案之私立大學、獨立學院或
      符合教育部採認規定之國外大學、獨立學院醫學系、科畢
      業，並經實習期滿成績及格，領有畢業證書者。亦即將參
      加醫師考試之學歷提高至須為國內外大學、獨立學院醫學
      系、科畢業之資格。被告爰依據上開醫師法修正之精神，
      於醫師高考分試規則第6條第1項規定：「中華民國國民具
      有附表一醫師、牙醫師類科所列資格之一者，得分別應本
      考試醫師、牙醫師類科第一試。」同規則附表一「應考資
      格表」醫師類科應考資格規定：「一、公立或立案之私立
      大學、獨立學院或符合教育部採認規定之國外大學、獨立
      學院醫學系、科畢業，並經實習期滿成績及格，領有畢業
      證書者。．．．四、公立或立案之私立大學、獨立學院醫
      學系在學學生，修畢基礎學科成績及格，領有學校證明文
      件者。．．．」。至於原具有醫學專科畢業學歷，並經被
      告檢覈通過者，依90年1月1日起施行之專技人員考試法第
      16條第3項規定：「中華民國89年12月31日前，申請檢覈
      經核定准予筆試或面試者，得就原核定科目於五年內參加
      筆試或面試。」，亦即此等應考人，至94年12月31日止，
      仍得繼續參加檢覈筆試或面試，俾給予相當之過渡期間。
      準此，醫師人才須經現代醫學教育養成並提高其學歷，已
      為時代趨勢，且為相關法規所明定。原告於上開法定過渡
      期間內，遲未通過醫師檢覈筆試，仍繼續持醫專畢業學歷
      欲報考本項考試，被告依現行規定，否准其應試，並無損
      害其考試權利。是原告起訴主張相關考試規則縱迭有修正
      ，仍不應溯及既往適用云云，核不足採。
    3.另按考試院訂定之應考資格審查規則第2條規定：「舉行
      各種考試時，辦理試務機關應依下列原則指派熟悉試務人
      員若干人為應考資格審查人（以下簡稱審查人），擔任該
      次考試應考資格之審查工作：一、高等考試或相當高等考
      試之特種考試或公務人員簡任及薦任升官等考試由薦任第
      六職等以上人員擔任初審。．．．前項初審不合格或有疑
      義者，應由主辦考試單位或各該專門職業及技術人員考試
      審議委員會覆審，必要時主辦考試單位得商請有關專家協
      助之；．．．」。又被告為辦理專門職業及技術人員醫師
      牙醫師考試政策、法規、制度之諮詢、應考資格疑義案件
      、應考人減免應試科目案件之審議，依專門職業及技術人
      員考試審議委員會組織規程之規定，設審委會，審議應考
      資格初審不合格或疑義案件。該審議委員會成員由行政院
      衛生署、各大學院校醫學系主任、教學醫院院長、公會團
      體代表及被告簡任以上高級人員組成，有關應考資格疑義
      案件，均提報該委員會審議，審議結果經被告核定後，並
      報請考試院備查，過程審慎嚴謹。
    4.原告雖以其業於原中山醫學專科學校修滿251學分，並於
      96年8月1日至97年7月31日於中山醫學大學推廣教育醫學
      研究所學分班修滿12學分，合計263學分，應具有參加醫
      師考試分試考試第一試應考資格云云，經查亦核與前開「
      專門職業及技術人員高等考試醫師牙醫師考試分試考試應
      考資格表」醫師類科應考資格第4款「公立或立案之私立
      大學、獨立學院醫學系在學學生，修畢基礎學科成績及格
      ，領有學校證明文件者。」之規定不合。且查被告前於97
      年9月11日以選專字第0970007358號函（以下簡稱被告97
      年9月11日函）請教育部，就原告之五年制醫科專科畢業
      證書、歷年成績單及修習推廣教育醫學研究所學分證明，
      可否視同現行國內大學、獨立學院醫學系、科畢業資格等
      為釋示，經教育部於97年10月15日以台高（二）字第
      0970198656號函（以下簡稱教育部97年10月15日函）復略
      以：陳君（即原告）持有五年制醫科專科畢業證書、歷年
      成績單及修習推廣教育醫學研究所學分證明等如符合教育
      部報考大學同等學力認定標準規定，可以視為具有報考大
      學、研究所之「同等學力」；惟陳君無大學校院學士畢業
      證書，因此未具有「大學學歷」，陳君如欲取得等同國內
      大學、獨立學院醫學系、科畢業資格，建請陳君參加國內
      大學醫學系轉學考試，以取得大學醫學學士學歷，被告並
      將上開釋示內容於97年10月21日以選專字第0970008475號
      函（以下簡稱被告97年10月21日函）復原告在案，併此敘
      明。
    綜上所述，本件原告主張其已具備參加醫師考試分試考試第
    一試之應考資格，核屬對於法令規定之誤解，其訴請撤銷原
    處分及訴願決定，並主張法令縱有修改，亦不應溯及既往，
    被告應准其報考云云，均洵無可採，是原告之訴為無理由，
    自應予以駁回。
    理  由
一、按「舉行各種考試時，辦理試務機關應依下列原則指派熟悉
    試務人員若干人為應考資格審查人（以下簡稱審查人），擔
    任該次考試應考資格之審查工作：一、高等考試或相當高等
    考試之特種考試或公務人員簡任及薦任升官等考試由薦任第
    六職等以上人員擔任初審。．．．前項初審不合格或有疑義
    者，應由主辦考試單位或各該專門職業及技術人員考試審議
    委員會覆審，必要時主辦考試單位得商請有關專家協助之；
    ．．．」，考試院訂定之應考資格審查規則第2條定有明文
    。又按「審查人應就應考人所繳下列費件，詳為審查：一、
    報名履歷表所填姓名、性別、出生年月日、國民身分證統一
    編號與送繳證件記載是否一致。二、報名履歷表所填學經歷
    是否合於規定、與所繳驗之證件是否一致。三、報名履歷表
    所填報考等別、類科、選試科目等有無漏填或錯誤。四、體
    格檢查表是否經指定醫療機構依規定檢查合格。五、報名費
    是否與規定相符。應考資格條件有特殊規定者，審查人應詳
    為審查其是否合於規定、繳驗之有關文件是否齊全。」，復
    為應考資格審查規則第3條所規定。是以，辦理試務人員於
    審核應考者符合法定要件之情形，即應為准考之處分，換言
    之，該准考之處分係屬羈束處分，法律並未賦予被告裁量之
    空間，就同一申請於相同時點審查是否符合應考要件，祇有
    「符合」或「不符合」擇一之明確判定，在法律適用上殊無
    有同一事實而有不同認定之可能，合先敘明。
二、本件原告於97年5月間，繳驗由中山醫學大學於96年9月10日
    所出具載明原告確係於61年7月畢業之五年制醫科畢業證明
    書（原告畢業時該校為中山醫學專科學校；66年4月23日獲
    准升格為中山醫學院，66年8月五年制醫科改制為七年制醫
    學系，嗣90年7月11日改名為中山醫學大學），報考系爭考
    試，經被告審查結果，以原告之畢業資格係屬五年制醫科學
    歷，核與醫師高考分試規則第6條暨附表一應考資格表第1款
    規定不符，乃於97年7月2日以選專字第0973301267號函退件
    不准報考。原告不服，提起訴願，亦遭決定駁回，遂向本院
    提起行政訴訟，並主張如事實欄所載。茲本件爭點厥在於原
    處分以原告之畢業資格係屬五年制醫科學歷，核與醫師法第
    2條及醫師高考分試規則第6條暨附表一應考資格表第1款規
    定不符，而予以退件不准報考，是否於法有據？經查：
  (一)按憲法之平等原則要求行政機關對於事物本質上相同之事件
    作相同處理，乃形成行政自我拘束，惟憲法之平等原則係指
    合法之平等，不包含違法之平等。故行政先例需屬合法者，
    乃行政自我拘束之前提要件，憲法之平等原則，並非賦予人
    民有要求行政機關重複錯誤之請求權。最高行政法院著有93
    年度判字第1392號判決可資參照。
  (二)次按醫師法於91年1月16日修正公布前，該法第2條對於醫師
    應考資格，原規定公立或立案之私立專科以上學校或經教育
    部承認之國外專科以上學校修習醫學，並經實習成績優良，
    得有畢業證書者，得應醫師考試；該考試得以檢覈行之。且
    按原醫事人員檢覈辦法（於95年10月23日廢止）第3條「中
    華民國國民具有下列資格之一者，得申請醫師檢覈：一、公
    立或立案之私立專科以上學校，或經教育部承認之國外專科
    以上學校修習醫學，並經實習成績優良，獲有畢業證書者。
    ．．．」規定，是以往具有專科以上學校修習醫學，並經實
    習成績優良，獲有畢業證書者，經向被告申請醫師檢覈通過
    ，即可參加醫師檢覈考試，考試及格者，由考試院發給及格
    證書，固無疑義。
  (三)迨89年間，行政院衛生署鑒於國內政經社會環境已大幅變動
    ，相關法令規定亦迭經制定、修正或廢止，有適時通盤檢討
    修正醫師法之必要，遂就醫師法全文擬具修正草案送請立法
    院審議，嗣經立法院於90年12月21日修正通過全文43條，並
    經總統於91年1月16日公布施行。其中關於醫師應考資格部
    分，因考量88年12月29日經總統修正公布之專技人員考試法
    ，業已刪除檢覈考試，為配合刪除原有檢覈規定，兼為健全
    醫師養成培育及醫學教育制度之改進，乃將醫師應考資格修
    正為：「公立或立案之私立大學、獨立學院或符合教育部採
    認規定之國外大學、獨立學院醫學系、科畢業，並經實習期
    滿成績及格，領有畢業證書者。」（醫師法第2條第1項第1
    款參照）。亦即，將參加醫師考試之學歷提高至須為國內外
    大學、獨立學院醫學系、科畢業之資格。被告依醫師法修正
    意旨，遂於醫師高考分試規則第6條第1項明定：「中華民國
    國民具有附表一醫師、牙醫師類科所列資格之一者，得分別
    應本考試醫師、牙醫師類科第一試。」，同規則附表一「應
    考資格表」醫師類科應考資格亦規定：「一、公立或立案之
    私立大學、獨立學院或符合教育部採認規定之國外大學、獨
    立學院醫學系、科畢業，並經實習期滿成績及格，領有畢業
    證書者。．．．四、公立或立案之私立大學、獨立學院醫學
    系在學學生，修畢基礎學科成績及格，領有學校證明文件者
    。．．．」在案。至於原具有醫學專科畢業學歷，並經被告
    檢覈通過者，依90年1月1日起施行之專技人員考試法第16條
    第3項「中華民國89年12月31日前，申請檢覈經核定准予筆
    試或面試者，得就原核定科目於五年內參加筆試或面試。」
    規定，可知該等應考人至94年12月31日止，仍得繼續參加檢
    覈筆試或面試，俾給予相當之過渡期間。準此，90年12月21
    日修正之醫師法第2條及醫師高考分試規則第6條第1項暨附
    表一「應考資格表」，已將得應考試醫師、牙醫師類科第一
    試者之應考資格中專科醫專學歷部分予以剔除，而限縮在公
    立或立案之私立大學、獨立學院或符合教育部採認規定之國
    外大學、獨立學院醫學系、科畢業者，應可確定。
  (四)又查被告為辦理專門職業及技術人員醫師牙醫師考試政策、
    法規、制度之諮詢、應考資格疑義案件、應考人減免應試科
    目案件之審議，依專門職業及技術人員考試審議委員會組織
    規程之規定，設審委會，審議應考資格初審不合格或疑義案
    件；該審議委員會成員係由行政院衛生署、各大學院校醫學
    系主任、教學醫院院長、公會團體代表及被告簡任以上高級
    人員所組成，有關應考資格疑義案件，均提報該委員會審議
    ，審議結果經被告核定後，並報請考試院備查，過程審慎嚴
    謹；是以，被告審委會就所送應考資格疑義案件，認定是否
    符合應考之資格及應考人所提供相關資料等，經會商綜合研
    判而成，其所為之認定結果自具公正性及權威性。
  (五)第以專技人員考試醫師考試分第一試及第二試，應考第一試
    前需先審查應考資格經符合者，方可參加第一試；而依應考
    資格審查規則第3條第2款規定，審查程序應審查報名履歷表
    所填學經歷是否合於規定、與所繳證件是否一致等項。本件
    原告於61年7月畢業於中山醫學專科學校醫科，迨96年7月至
    97年7月復至中山醫學大學臨床醫學研究所第12期，補修高
    級家庭醫學科、外科學特論、心臟學新知及精神醫學特論等
    12個學分，有中山醫學大學畢業證明書、私立中山醫學專科
    學校畢業生歷年成績表、中山醫學大學學分證明書等影本各
    1份附於原處分卷可稽。經查原告所檢附之中山醫學大學（
    原名中山醫學專科學校）畢業證明書載明「學生甲○○（即
    原告）．．．在本校五年制醫科畢業．．．」等字樣，並非
    大學院校學士畢業證書，自不具「大學學歷」，而其於96年
    7月至97年7月至中山醫學大學臨床醫學研究所第12期補修學
    分，其性質復為推廣教育學分班，亦非大學，核與醫師高考
    分試規則第6條第1項暨附表一「應考資格表」醫師類科應考
    資格第4款「公立或立案之私立大學、獨立學院醫學系在學
    學生，修畢基礎學科成績及格，領有學校證明文件者。」之
    規定不合，是原告並不符合90年12月21日修正之醫師法第2
    條及醫師高考分試規則第6條第1項暨附表一「應考資格表」
    得應考試醫師、牙醫師類科第一試者之應考資格，堪以認定
    。故被告初審本件因存有疑義，嗣提報97年6月13日被告醫
    師牙醫師考試審議委員會第2次會議覆審結果，以其畢業資
    格係屬醫學專科學校五年制醫科學歷，核與前開應考資格所
    列「大學」或「獨立學院」醫學系、科之規定不符，決議予
    以退件，所為認定除考量法令規定外，並審酌前揭學歷證明
    文件內容，自具公正性及客觀性無疑，所為判斷，徵諸上開
    說明，尚無違法情事。則被告據以於97年7月2日以選專字第
    0973301267號函退件予原告，不予核准原告專技人員考試醫
    師考試分第一試之報考，所為處分即非無憑。
  (六)再按憲法第7條所定平等原則（禁止差別待遇原則），係為
    保障人民在法律上地位之實質平等，核其真意，乃在於禁止
    恣意，要求「相同事情為相同處理；不同事情不同處理」，
    國家機關不得將與事物性質無關之因素納入考量，而作為差
    別處理之基準。本件原告主張其自62年間起，皆以中山醫學
    大學五年制醫科畢業之畢業證書參加專技人員考試醫師考試
    第一試，並經被告審查准予應考，被告97年2月間亦准許其
    參加醫師高考；且修習西醫學科之必要課程遠少於西醫系科
    學生之中醫系科學生，卻得應醫師考試，身為西醫系科五年
    制畢業生之原告竟不得應考，顯不公平云云。經查原告主張
    被告有准許部分僅具醫科五年制畢業學歷應考者（指大陸昆
    明醫學院五年制畢業之吳志雄）一節，姑不論該個案專科學
    歷是否符合教育部採認規定之國外大學、獨立學院醫學系、
    科畢業者之應考資格，此與本件原告係持國內立案之私立五
    年制醫科學歷應考之情形本屬不同，二者間並不存在可為相
    同比較之基礎，殊無平等原則（禁止差別待遇原則）適用之
    餘地；又西醫系科與中醫系科學生之修習課程，容或有相同
    之科目，但兩者性質仍有所差異，其應考資格自非立於同一
    考量基礎，縱原告所稱中醫系科學生得應醫師考試一節為真
    ，亦與其是否符合得應考試醫師、牙醫師類科第一試者之應
    考資格係屬二事，仍無法資為何有利之證明；至被告97年2
    月間准許原告以專科學歷參加醫師高考（被告主張此次係審
    查人員誤審）固係屬實，然原告應考資格不符，已如前述，
    是被告97年2月間對原告即有不該准考而予准考之違法，此
    與平等原則真意所保障者乃人民合法之權益有所不同，徵之
    首揭判例意旨，原告尚無要求行政機關重複錯誤之請求權，
    自不得資為本件之依據。
  (七)另按所謂法律適用上之不溯既往原則，係指新訂生效之法規
    ，對於法規生效前「已發生事件」，除非法律另有明文規定
    ，原則上不得適用。所稱「事件」，指符合特定法規構成要
    件之全部法律事實；所稱「發生」，指該全部法律事實在現
    實生活中完全具體實現而言。本件原告雖起訴主張相關考試
    規則縱迭有修正，仍不應溯及既往適用云云。惟查醫師法係
    經立法院於90年12月21日修正通過，並經總統於91年1月16
    日公布施行，被告依醫師法修正意旨，復於醫師高考分試規
    則第6條第1項及附表一「應考資格表」醫師類科應考資格明
    定其應考資格，且施行在案；而原告系爭考試之年度係97年
    間（原告報考97年第2次專技人員考試醫師考試），於此之
    前，上開法令規定既已有效施行多年，是系爭考試自非屬法
    規生效前「已發生事件」，甚為灼然，即與不溯既往原則全
    然無涉。原告所稱本件違反法律不溯及既往原則云云，顯係
    誤解法令，併此述明。
  綜上所述，本件被告以原告係五年制醫科專科畢業，並無大學
  校院學士畢業證書，未具有「大學學歷」，核與醫師法第2條
  及醫師高考分試規則第6條暨附表一應考資格表第1款規定不符
  ，而否准原告專技人員考試醫師考試分第一試之報考，予以退
  件不准報考，所為處分，揆諸首揭開法條規定及上開說明，並
  無違誤，訴願決定予以維持，亦無不合，原告徒執前詞，訴請
  撤銷原處分及訴願決定，並請求被告應作成核准其報考專門職
  業及技術人員高等考試醫師考試分試考試第一試之處分，皆為
  無理由，均應予以駁回。另兩造其餘之主張及陳述等，因與本
  件判決結果不生影響，爰不予一一指駁論究，附此敘明。
據上論結，本件原告之訴為無理由，依行政訴訟法第98條第1項
前段，判決如主文。
中    華    民    國    98    年    5     月    27    日
                    臺北高等行政法院第六庭
                              審判長法  官  闕  銘  富
                                    法  官  許  瑞  助
                                    法  官  林  育  如
上為正本係照原本作成。
如不服本判決，應於送達後20日內，向本院提出上訴狀並表明上
訴理由，如於本判決宣示後送達前提起上訴者，應於判決送達後
20日內補提上訴理由書（須按他造人數附繕本）。
中    華    民    國    98    年    5     月    27    日
                                    書記官  劉  育  伶


司法院資訊處製作；財團法人民間司法改革基金會備份。
